臺灣板橋地方法院刑事判決　　　　　　 100年度訴字第1510號
公　訴　人　臺灣板橋地方法院檢察署檢察官
被　　　告　黃建誌
上列被告因藥事法案件，經檢察官提起公訴（100 年度偵字第93
13號），本院判決如下：
    主    文
黃建誌無罪。
    理    由
一、公訴意旨略以：被告黃建誌明知「大正漢方胃腸藥」、「日
    本曼秀雷敦液態ok繃」、「oronine H 軟膏」（即歐樂納英
    軟膏，起訴書誤載為台灣大塚三馬軟膏）等禁藥，或未經行
    政院衛生署核准許可，或已遭註銷許可，不得擅自販賣，竟
    基於意圖販賣而陳列禁藥之犯意，於民國99年10月11日，在
    其位於臺北縣蘆洲市（現改制為新北市蘆洲區○○○路79之
    3 號12樓住處，以電腦網路連結至自行申請之網站（網址為
    http://tw.myblog.yahoo.com/pop00000000），張貼販售「
    大正漢方胃腸藥」、「日本曼秀雷敦液態ok繃」、「oronin
    e H 軟膏」等禁藥文字、圖片之訊息，刊登內容為「日本～
    大正漢方胃腸藥～商品圖片介紹，日本最夯～熱烈搶購商品
    介紹，到日本旅遊～一定要買的東西～腸胃不適～腹部瘴氣
    ～皆適用」、「曼秀雷敦液態ok繃～圖片介紹，日本曼秀雷
    敦液態ok繃～再傷口處塗上後具有一層薄膜～可防水～保護
    傷口～具有消毒作用～」、「大塚製藥oronine H 軟膏『櫻
    桃小丸子代言喔』商品圖片介紹，故塗抹傷口上會有些許刺
    痛感」、「日貨代購～與日本同步流行的商品～每星期空運
    來台～大部分商品皆有現貨～不需等待～如有需要可來電客
    服0000 000000 【哈克】or MSN：pop0506 @hotmail.com
    留言，部落格裡的商品皆可面交自取～地點：捷運－中山站
    －西門站or南京西路圓環也可郵寄～快遞～貨到付款」等文
    詞，以此網路販賣代購藥品，並以pop0506@ hotmail.com電
    子信箱、行動電話0000000000號作為與買家聯絡之工具，因
    認被告涉犯違反藥事法第83條第1 項意圖販賣而陳列禁藥罪
    嫌。
二、按犯罪事實應依證據認定之，無證據不得認定犯罪事實；又
    不能證明被告犯罪者，應諭知無罪之判決，刑事訴訟法第15
    4 條第2 項、第301 條第1 項分別定有明文。另按認定不利
    於被告之事實，須依積極證據，苟積極證據不足為不利於被
    告事實之認定時，即應為有利於被告之認定，更不必有何有
    利之證據，最高法院30年上字第816 號判例可資參照。
三、公訴人認被告涉有上開罪嫌，無非以被告之供述、藥品圖片
    介紹、部落格檔案網頁列印資料、行政院衛生署中醫藥委員
    會98年2 月9 日衛中會藥字第0970012446號函、許可證詳細
    資料、新竹縣政府衛生局99年12月1 日新縣衛藥字第099003
    2447號函各1 份為其論據。訊據被告固坦承有於其部落格上
    刊登上述藥品圖片、介紹之事實，惟堅詞否認有何意圖販賣
    而陳列禁藥之犯行，辯稱：我是為了增加部落格人氣及瀏覽
    率，才轉載藥品圖片、介紹，並不是為了販賣，實際上也未
    持有上述3 種藥品等語。經查：
  (一)被告確有於雅虎奇摩部落格上張貼前述3 種藥品圖片及說明
    之事實，業據被告供述明確，並有相關圖片介紹、部落格網
    頁列印資料、前述新竹縣政府衛生局函在卷可憑，堪信為真
    ；又其中「大正漢方胃腸藥」、「日本曼秀雷敦液態ok繃」
    經查詢結果，並無相關核准紀錄；而「oronine H 軟膏」（
    即歐樂納英軟膏）係與台灣大塚三馬軟膏（即summer ointm
    ent ）不同，且前者屬於經核准，許可證為衛署藥製字第03
    2370號，許可證有效期限至104 年4 月6 日之藥品等情，則
    有前述行政院衛生署中醫藥委員會函1 份、該署許可證詳細
    資料、藥物、醫療器材、化妝品許可證查詢作業頁面列印資
    料各2 份在卷可按；足見被告刊登之3 種藥品中，僅其中「
    大正漢方胃腸藥」、「日本曼秀雷敦液態ok繃」係屬禁藥，
    合先敘明。
  (二)按刑法第1 條規定「行為之處罰，以行為時之法律有明文規
    定者為限。拘束人身自由之保安處分，亦同。」，已明確揭
    示罪刑法定主義，又為與罪刑法定之意旨相符，即應嚴守其
    派生之四項原則，包括禁止類推適用、構成要件和罪責明確
    性等；從而就法律規定加以文義解釋時，自不得超過法律文
    義外延內涵，否則即落入類推適用範疇而與前述原則有違。
    所謂文義解釋，即是就條文字面意思進行直接理解，從字面
    探求法律所使用文字語言之正確意義；又所謂「陳列」，係
    指「陳設擺列」、「依次排列」之意；而於網頁上張貼商品
    圖片之行為，通常係以「刊登」描述，並非以「陳列」表達
    ，例如兒童及少年性交易防制條例第29條即是，如認於網頁
    張貼商品之圖片亦係「陳列」，即屬超乎對「陳列」之直接
    理解及合理認知，實有類推適用之情。再依歷史解釋即立法
    沿革解釋以觀，藥事法第83條第1 項之前身為59年8 月17公
    布之藥物藥商管理法第73條第1 項，嗣於82年2 月5 日更名
    為藥事法，並將法條條號異動為第83條第1 項，然內容均為
    「明知為偽藥或禁藥，而販賣、運送、寄藏、牙保、轉讓或
    意圖販賣而陳列者」，僅刑度、貨幣單位有所更動；又藥事
    法第83條復於93年4 月21日、95年5 月30日分別提高刑度、
    配合刑法修正取消常業犯相關規定而刪除原第2 項之規定及
    修正原第3 項之規定，並更動項次，惟歷次修正，該第83條
    第1 項有關「意圖販賣而陳列」之規定均未有變動，則回顧
    制定本處罰條文即59年間時，網際網路尚未發展，立法者於
    當時應無法知悉將來網路商業行為模式而預為規範立法，故
    如認「陳列」包含意圖販賣於網路上張貼商品圖片，實已逸
    出立法者之真意；再由歷次修正，該條均未因應網際網路發
    達，如同兒童及少年性交易防制條例般，將新生之「刊登」
    犯罪型態增列其中，但相較之下藥事法第66條、第95條、第
    96條則出現有「刊播」之構成要件，更可見立法者並無意於
    同法第83條第1 項新增此種犯罪型態。況於本案如認「陳列
    」尚包括於網路張貼藥品圖片、說明之行為，即已擴張了「
    陳列」之意涵，致使「將揭露於商品型錄、電磁紀錄及其一
    切足以使人識別商品來源之揭示行為」均涵括在內，將導致
    犯罪之成立要件陷於不明確，無法使民眾預見可能之處罰範
    圍，而有構成要件不明確之情；且關於本案被告之違法廣告
    行為，藥事法第91條第1 項亦已有相關行政罰之規定，足以
    規範。從而，基於罪刑法定主義並參酌藥事法全文及沿革，
    應認藥事法第83條第1 項所謂「意圖販賣而陳列」並不包括
    於網路刊登圖片及說明之行為。
  (三)查被告雖未經核准，即於網路部落格上刊登「大正漢方胃腸
    藥」、「日本曼秀雷敦液態ok繃」之圖片、說明，使不特定
    人可資見聞，然揆其性質僅屬喚起他人向自己為要約之意思
    通知，即商人促銷商品之廣告行為，而屬要約之引誘，並非
    要約，且無特定對象，亦不能僅以其刊登廣告之行為，即謂
    係已著手於販賣偽藥之犯行。且本案未查扣相關藥品，被告
    復堅稱未持有上述藥品，亦乏證據足認被告已與特定之人達
    成買賣之合意，自亦不得僅因其有前揭刊登之行為，即遽行
    推測被告業有營利意圖而販入或出售藥品之行為，而謂已符
    合同條項規定之「販賣」構成要件，附此敘明。
四、綜上所述，被告於網路部落格刊登前述藥品圖片、說明之所
    為，尚與「陳列」之要件不符，且本案並未查獲上述藥品，
    又依現存證據，亦無從認定被告已有「販入」或「賣出」之
    行為，尚無從認定被告有何違反藥事法第83條第1 項之犯行
    。此外，復查無其他積極證據足認被告有檢察官所指之犯行
    ，揆諸前揭說明，即應為被告無罪之諭知。
據上論斷，應依刑事訴訟法第301 條第1 項，判決如主文。
本案經檢察官賴建如到庭執行職務。
中    華    民    國   100    年    8     月    31    日
                  刑事第十五庭  審判長法  官  王綽光
                                      法  官  黃司熒
                                      法  官  洪珮婷
以上正本證明與原本無異。
如不服本判決應於收受本判決後10日內向本院提出上訴書狀，並
應敘述具體理由，如未敘述上訴理由者，應於上訴期間屆滿後20
日內補提理由書狀於本院（均須按他造當事人之人數附繕本）「
切勿逕送上級法院」。
                                      書記官  陳永訓
中    華    民    國   100    年    8     月    31    日